臺灣高雄地方法院刑事判決　　　　　　95年度簡上字第1425號
上　訴　人
即　被　告　乙○○
上列上訴人即被告因傷害案件，不服本院高雄簡易庭中華民國95
年10月23日95年度簡字第5810號第一審簡易判決（聲請簡易判決
處刑案號：95年度偵字第18523 號）提起上訴，本院管轄之第二
審合議庭判決如下：
    主  文
原判決撤銷。
乙○○傷害人之身體，處拘役貳拾伍日，如易科罰金，以銀元參
佰元即新臺幣玖佰元折算壹日。
    事  實
一、緣乙○○與甲○○原係鄰居，二人前因細故而心存怨隙，於
    民國95年3 月14日晚上6 時35分許，在高雄市○○區○○路
    174 巷口，渠等二人再因故發生衝突，甲○○（業經本院判
    決拘役30日確定）先以拳頭毆打乙○○之臉部，是時乙○○
    因不甘被毆，竟出於傷害之犯意出手回擊，二人繼而互毆，
    因而致甲○○受有左肩挫傷合併6 ×6 公分腫痛、右手挫傷
    合併3 ×3 公分腫痛、右手三處擦傷各約0.5 ×0.5 公分、
    右膝1 ×1 公分擦傷及左膝2 ×2 公分擦傷之傷害，乙○○
    亦受有左前額擦傷3 ×3 公分、左下眼皮擦傷1 ×0.7 公分
    、上唇裂傷0.5 ×0.1 ×0.2 公分、左眼框、鼻樑瘀腫6 ×
    10公分及鼻樑骨折之傷害。嗣經甲○○報警處理後，始知悉
    上情。
二、案經甲○○訴由高雄市政府警察局小港分局報請臺灣高雄地
    方法院檢察署檢察官偵查後聲請簡易判決處刑。
    理  由
一、證據能力之認定：
    按被告以外之人於審判外之言詞或書面陳述，除法律有規定
    者外，不得作為證據，刑事訴訟法第159 條第1 項定有明文
    。又被告以外之人於審判外之陳述，雖不符前4 條之規定，
    而經當事人於審判程序同意作為證據，法院審酌該言詞陳述
    或書面陳述作成時之情況，認為適當者，亦得為證據；當事
    人、代理人或辯護人於法院調查證據時，知有第159 條第1
    項不得為證據之情形，而未於言詞辯論終結前聲明異議者，
    視為有前項之同意，刑事訴訟法第159 條之5 亦定有明文。
    關於證人甲○○於警詢中之陳述、高雄市立小港醫院診斷證
    明書及阮綜合醫院驗傷診斷證明書等證據，被告即上訴人乙
    ○○於本院行準備程序時，均明確表示對於證據能力無意見
    等語（本院簡上字卷第22頁參照），且當事人均未於本院審
    理過程中聲明異議，是本院審酌前開證據作成時之情況均屬
    正常，且與本案相關之待證事實具有關連性，認適當作為證
    據，依前開刑事訴訟法第159 條之5 之規定，認上開證據均
    具有證據能力。
二、事實之認定：
    訊據被告固坦承於上揭時、地出手打傷告訴人甲○○之事實
    ，惟矢口否認有何傷害犯行，辯稱：當天是甲○○先從後面
    對伊偷襲，伊於情急之下，為了正當防衛始出手打甲○○云
    云。經查：
    (一)被告於上揭時、地，因故與告訴人發生衝突，告訴人先以
      拳頭毆打被告之臉部，是時被告因不甘被毆而出手回擊告
      訴人乙情，業據證人即告訴人甲○○於本院審理中結證稱
      ：伊於95年3 月14日晚上6 點35分許，在高雄市○○區○
      ○路口與被告發生互毆，當時伊與被告都在倒垃圾，被告
      在前，伊在後，伊走過去時擦撞到被告，二人就發生口角
      ，伊先出手打被告臉部，被告沒有說任何話，也沒有要逃
      跑的樣子，就直接出手打伊，打的蠻用力，當時被告並不
      是出手去擋伊的手，而是出手回打，後來伊又打回去，二
      人就持續互毆等語明確（本院簡上卷第33、34頁參照），
      核與其前於警詢中所證述之情節之情節相符（警卷第1 、
      2 頁參照），另告訴人因遭被告出手毆打，致受有左肩挫
      傷合併6 ×6 公分腫痛、右手挫傷合併3 ×3 公分腫痛、
      右手三處擦傷各約0.5 ×0.5 公分、右膝1 ×1 公分擦傷
      及左膝2 ×2 公分擦傷之傷害，亦有高雄市立小港醫院診
      斷證明書1 紙在卷可稽（本院卷第8 頁參照）。
    (二)至被告雖以前揭情詞置辯，並舉記載有其於上揭時、地因
      遭告訴人毆打所受傷勢之阮綜合醫院驗傷診斷書為證。惟
      查，被告於上揭時、地因遭告訴人出手毆打，致受有左前
      額擦傷3 ×3 公分、左下眼皮擦傷1 ×0.7 公分、上唇裂
      傷0. 5×0.1 ×0.2 公分、左眼框、鼻樑瘀腫6 ×10公分
      及鼻樑骨折之傷害，固有阮綜合醫院驗傷診斷書1 紙在卷
      可參（警卷第9 頁參照）；惟按衡之一般社會經驗法則，
      互毆係屬多數動作構成單純一罪而互為攻擊之傷害行為，
      縱令一方先行出手，而還擊一方在客觀上苟非單純僅對於
      現在不法之侵害為必要排除之反擊行為，因其本即有傷害
      之犯意存在，則對其互為攻擊之還手反擊行為，自無主張
      防衛權之餘地（最高法院84年度台非字第208 號判決意旨
      參照），查本件雖係告訴人先出手毆打被告之臉部，然被
      告於遭告訴人攻擊之際，所為本應僅係避免再受傷害之行
      為，例如以手擋住告訴人之攻擊、尋找旁邊有無可供掩蔽
      之物體或處所、甚或迅速逃離現場等，以防衛自己之權利
      ，詎被告竟捨此而不為，反出手回擊告訴人，致告訴人受
      有左肩、右手挫傷腫痛、右手、右膝及左膝多處擦傷之傷
      害，其前揭行為是否確係出於防衛意思，已非無疑，參以
      被告既辯稱出手打告訴人係為了防衛免遭告訴人毆打，衡
      情告訴人因此受傷之部位應集中於手掌、手腕甚或手臂，
      然告訴人卻於左肩、右膝及左膝等多處亦受有挫傷或擦傷
      之傷害，顯見被告上揭辯稱，並非實情，亦足見被告出手
      回擊告訴人之行為，已非出於為排除對方不法侵害之防衛
      意思，而係以加害對方之目的，利用此機會毆擊對方，其
      行為實為傷害而非基於防衛自己之權利乙情甚為顯然，揆
      諸前揭判決意旨，被告之行為與正當防衛要件顯然有間，
      其前開所辯正當防衛云云，尚無足採。職是，本件事證明
      確，被告傷害犯行堪予認定，應依法論罪科刑。
三、論罪與科刑：
    (一)本案相關法律之比較適用：
      按行為後法律有變更者，適用行為時之法律；但行為後之
      法律有利於行為人者，適用最有利於行為人之法律，刑法
      第2 條第1 項定有明文。查於被告前開行為後，刑法第33
      條及第41條業經總統於94年2 月2 日修正公布，並依刑法
      施行法第10條之1 規定自95年7 月1 日施行。另於95 年6
      月14日公布之刑法施行法第1 條之1 規定，除變更刑法分
      則編所定罰金之貨幣單位為新臺幣外，並分別提高罰金數
      額為3 倍或30倍。職是，本件自應就被告行為前、後相關
      法律有修正者，依前揭規定加以比較以資適用。茲說明如
      下：
      1.修正前刑法第277 條第1 項普通傷害罪，原規定法定刑
        為「3 年以下有期徒刑、拘役或1 千元以下罰金」，且
        依修正前刑法第33條第5 款及罰金罰鍰提高標準條例第
        1 條前段，規定罰金數額應為10元以上；然依刑法施行
        法第1 條之1 規定，修正後該條之法定刑度應為「3 年
        以下有期徒刑、拘役或新臺幣3 萬元以下罰金」，而修
        正後刑法第33條第5 款提高罰金數額為新臺幣1,000 元
        以上，並以百元計算之。是以該罪修正後關於有期徒刑
        、拘役等自由刑雖未加以變更，惟就罰金數額下限則予
        以提高，故修正後之法律效果對行為人而言較屬不利，
        準此，應以修正前之規定對於被告較為有利。爰依刑法
        第2 條第1 項前段之規定，適用行為時即修正前之舊法
        。
      2.修正前刑法第41條第1 項前段原規定：「犯最重本刑為
        5 年以下有期徒刑以下之刑之罪，而受6 個月以下有期
        徒刑或拘役之宣告，因身體、教育、職業、家庭之關係
        或其他正當事由，執行顯有困難者，得以1 元以上3 元
        以下折算一日，易科罰金。」，且被告行為時之易科罰
        金折算標準，依修正前罰金罰鍰提高標準條例第2 條前
        段（現已刪除）之規定，本係就其原定數額提高為100
        倍折算1 日，故被告行為時之易科罰金折算標準乃以銀
        元300 元折算1 日，經折算後應以新臺幣900 元折算為
        1 日。惟修正後刑法第41條第1 項前段則改以：「犯最
        重本刑為5 年以下有期徒刑以下之刑之罪，而受6 個月
        以下有期徒刑或拘役之宣告者，得以新臺幣1,000 元、
        2,000 元或3,000 元折算一日，易科罰金。」，乃就易
        科罰金之折算標準予以提高。從而，比較修正前、後所
        定之易科罰金折算標準，當以修正前之規定較有利於被
        告，爰依刑法第2 條第1 項前段之規定，亦適用行為時
        即修正前之舊法。
     (二)核被告所為，係犯修正前刑法第277 條第1 項普通傷害
       罪。
四、原審以被告傷害犯行事證明確，予以論罪科刑，固非無見；
    ，惟原審於量刑時疏未斟酌本件係告訴人先行出手毆打被告
    ，被告始回手反擊，且渠等二人互毆後，被告所受傷勢較告
    訴人嚴重等情，其量刑略有未恰。被告上訴意旨猶否認犯行
    ，指摘原判決不當，雖無理由，然原判決既有上述可議之處
    ，自應由本院撤銷改判。爰審酌被告因與告訴人素有嫌隙，
    致未能循和平、理性之方式處理鄰里間之紛爭，反於告訴人
    出手對其毆打後，即亦遽以激烈手段回擊並致告訴人受有犯
    罪事實欄所載之傷害，顯見其自制能力與法紀觀念均有待加
    強，惟念及被告犯後坦承確有出手回擊告訴人，且本件係由
    告訴人先出手毆打被告後，被告因不甘被毆始亦回手反擊，
    告訴人之行為亦有可議，復雙方互毆之結果，告訴人所受之
    傷害較被告輕微，再被告並無前科，有台灣高等法院被告前
    案紀錄表1 件在卷可憑等一切情狀，量處如主文所示之刑，
    並依修正前刑法第41條第1 項前段之規定，諭知易科罰金之
    折算標準，以示懲儆。
據上論斷，依刑事訴訟法第452 條、第455 條之1 第1 項、第3
項、第369 條第1 項前段、第364 條、第299 條第1 項前段，刑
法第2 條第1 項前段，修正前刑法第277 條第1 項、第41條第1
項前段，罰金罰鍰提高標準條例第1 條前段、修正前罰金罰鍰提
高標準條例第2 條，判決如主文。
本案經檢察官呂乾坤到庭執行職務。
中　　華　　民　　國　　96　　年　　 2　　月　　14　　日
                  刑事第四庭    審判長法　官  郭玫利
                                      法  官  陳明呈
                                      法  官  陳振嘉
不得上訴。
以上正本證明與原本無異。
中　　華　　民　　國　　96　　年　　2 　　月　　14　　日
                                      書記官  顏宗貝
附錄本案判決論罪科刑法條全文：
中華民國刑法第277條第1項
傷害人之身體或健康者，處3 年以下有期徒刑、拘役或1,000 元
以下罰金。
